【裁判字號】    99,訴,153
【裁判日期】    990908
【裁判案由】    違反野生動物保育法
【裁判全文】
臺灣臺東地方法院刑事判決               99年度訴字第153號
公  訴  人  臺灣臺東地方法院檢察署檢察官
被      告  乙○○
            甲○○
上列被告因違反野生動物保育法案件，經檢察官提起公訴（99年
度偵字第1026號），被告於準備程序中為有罪之陳述，經本院合
議庭裁定以簡式審判程序審理，判決如下：
    主  文
乙○○、甲○○共同未具族群量逾越環境容許量之條件，獵捕保
育類野生動物，各處有期徒刑陸月，如易科罰金，均以新臺幣壹
仟元折算壹日。均緩刑貳年，並各應於判決確定後壹年內向臺東
縣政府公庫（臺灣銀行臺東分行，戶名：臺東縣彩繪人生基金；
帳號：000000000000號）支付新臺幣壹萬元。扣案
之山羌屍體具、白鼻心屍體壹具、土造獵槍壹支、鉛彈肆組及
底火貳拾壹片均沒收。
    犯罪事實
一、乙○○、甲○○均為排灣族原住民，其等於民國99年5月7日
    晚上9時許，共同持乙○○所有之土造獵槍1支（槍枝管制編
    號為0000000000號，未經許可持有獵槍部分，均另由臺灣臺
    東地方法院檢察署以99年度偵字第1026號為不起訴處分確定
    在案），並攜帶數量不詳之鉛彈及底火等物，進入臺東縣金
    鋒鄉臺東林區管理處大武工作站第一林班下雨谷段山區（非
    屬劃定之野生動物保護區），在行政院農業委員會列為應予
    保育之野生動物山羌（學名：Muntiacus reevesi micrurus
    ）、白鼻心（學名：Paguma larvata taivana）族群量未逾
    越環境容許量之翌（8）日凌晨某時許，乙○○、甲○○竟
    僅為供其等食用，而非基於學術研究或教育目的，明知上開
    山區內常有山羌、白鼻心出沒，然其等雖預見在該山區內持
    槍獵捕野生動物，如未確認獵物之種類，即恣意對之開槍射
    擊，有射傷甚或擊斃保育類野生動物之可能，仍共同基於縱
    使獵得保育類野生動物亦不違其本意之犯意，輪流持上開土
    造獵槍裝填不鏽鋼珠及火藥後開槍射擊而獵捕保育類野生動
    物山羌3隻、白鼻心1隻、非保育類野生動物白面鼯鼠2隻及
    大赤鼯鼠1隻（即俗稱飛鼠），得手後旋即離去。嗣於翌（8
    ）日凌晨4時40分許，為警在臺東縣金鋒鄉臺東林區管理處
    大武工作站第一林班下雨谷段前當場查獲，並扣得乙○○所
    有用以獵捕山羌及白鼻心所使用之上開土造獵槍1支、預備
    供非法獵捕保育類野生動物所用之鉛彈4組、底火21片、獵
    獲之保育類野生動物產製品山羌屍體3具、白鼻心屍體1具、
    非保育類野生動物白面鼯鼠屍體2具及大赤鼯鼠屍體1具等物
    ，始悉上情。
二、案經臺東縣警察局移請臺灣臺東地方法院檢察署檢察官偵查
    起訴。
    理  由
一、本件被告乙○○、甲○○所犯係死刑、無期徒刑或最輕本刑
    為3年以上有期徒刑或高等法院管轄第一審案件以外之罪，
    其等於準備程序進行中，先就被訴事實為有罪之陳述，經本
    院告知簡式審判程序之旨，並聽取檢察官及被告二人之意見
    後，經合議庭裁定由受命法官獨任進行簡式審判程序，是依
    刑事訴訟法第273條之2規定，本件之證據調查，不受同法第
    159條第1項、第161條之2、第161條之3、第163條之1及第
    164條至第170條規定之限制，合先敘明。
二、上揭犯罪事實，業據被告乙○○及甲○○分別於警詢、偵查
    及本院審理中均坦白承認（見警卷2至3、5至6頁、偵卷第10
    至11至13頁及本院卷第24、34至39頁），核與證人即共同被
    告乙○○就被告甲○○犯罪事實部分、證人即共同被告甲○
    ○就被告乙○○犯罪事實部先後分於警詢及偵查中證稱其等
    獵捕野生動物之經過等情節相符（見警卷第1至6頁及偵卷第
    10至13頁），並有臺東縣政府野生動物鑑定報告書、內政部
    警政署刑事警察局99年5月31日刑鑑字第0990071884號鑑定
    書、森林暨自然保育警察隊臺東分隊搜索扣押筆錄、扣押物
    品目錄表、臺東林區管理處查獲林政案件會勘紀錄、臺東縣
    查獲非法獵捕野生動物活體、屍體證物領據、臺東縣警察局
    槍枝初步檢視報告表1份暨照片6張及現場照片12張等件在卷
    可稽（見警卷第11至25頁、偵卷第28至30頁）。此外，復有
    扣案之土造獵槍1支、鉛彈4組、底火21片、獵獲之山羌屍體
    3具及白鼻心屍體1具可資佐證。又山羌及白鼻心原分別經行
    政院農業委員會於84年12月23日以84農林字第4030817A號、
    78年8月4日以78農林字第8030307A號公告指定為珍貴稀有保
    育類動物、珍貴稀有野生動物，復均於97年8月1日以97年7
    月2日農林務字第0971700777號公告修正其保育等級，由「
    珍貴稀有野生動物」改為「其他應予保育之野生動物」，而
    該委員會迄今尚無野生動物保育法第18條第1項第1款族群量
    逾越環境容許量之相關公告，是山羌及白鼻心既均為保育類
    野生動物，且其等族群量目前尚未逾越環境容許量，不得非
    法獵捕之。而依吾人一般日常生活經驗，在臺東地區林道山
    區內持槍獵捕野生動物，理應可以預見倘若恣意對尚未經確
    認物種為何之野生動物開槍射擊，亟有可能因此射傷或擊斃
    諸如山羌、白鼻心等保育類野生動物。查被告二人於上揭時
    間前往人煙稀至之臺東縣金鋒鄉○○段下雨谷山區，持上開
    槍枝獵捕野生動物之際，主觀上亦當知悉在上開山區內持槍
    獵捕野生動物，確非無可能射傷或擊斃保育類野生動物，猶
    在未經確認獵物之種類前，即恣意對之開槍射擊，縱令其等
    所獵捕者係屬保育類野生動物，亦在所不惜，並聽任結果發
    生。況在被告二人開槍將該獵物擊斃後，雖發現所獵得之野
    生動物係山羌及白鼻心，猶欲攜回返家供己食用等情，業據
    被告二人供明在卷，自難謂其等並無非法獵捕保育類野生動
    物之不確定故意，足徵被告二人上開任意性自白均與事實相
    符。本件事證明確，被告二人犯行均堪認定，應依法論科。
三、論罪科刑部分：
（一）按野生動物保育法第41條第1項第2款係以違反同法第18條
      第1項第2款之規定，未經中央主管機關許可，獵捕、宰殺
      保育類野生動物者為其成立要件。亦即行為人係基於學術
      研究或教育目的，而未經中央主管機關許可，獵捕、宰殺
      保育野生動物，方可成立。如非基於上述之目的而有擅自
      獵捕、宰殺保育類野生動物行為者，則屬是否構成同法第
      41條第1項第1款之罪問題（最高法院86年度臺上字第3821
      號判決可資參照）。查被告二人獵捕山羌、白鼻心均係為
      供己食用，業經被告二人陳明在卷，是被告二人均並非基
      於學術研究或教育目的而擅自獵捕保育類野生動物，核其
      等所為，均係違反野生動物保育法第18條第1項第1款之規
      定，而犯同法第41條第1項第1款之未具族群量逾越環境容
      許量之條件獵捕保育類野生動物罪。又其等於上揭時間、
      地點先後獵捕保育類野生動物之行為，均係於密切接近之
      時間及同一地點實行，侵害同一之法益，各行為之獨立性
      極為薄弱，依一般社會健全觀念，在時間差距上，難以強
      行分離，應視為數個舉動之接續施行，包括於一行為予以
      評價，均為接續犯，應各論以一罪。再被告二人間就上開
      犯行，均有犯意聯絡及行為分擔，均應論以共同正犯。
（二）爰審酌被告二人雖均為排灣族原住民，然其等獵捕保育類
      野生動物均係供己食用，尚與其等之原住民固有風俗習慣
      之祭祀無關，且其等僅為一己之私，罔顧政府大力宣導保
      育野生動物之用心，以上開方式獵捕保育類野生動物，破
      壞自然生態之平衡，妨礙環境之永續發展，危害非輕，惟
      念及被告二人於犯罪後尚能坦承犯行，態度良好，兼衡酌
      被告二人在本案犯罪中所扮演之角色及工作分配輕重有別
      、其等犯罪之動機、目的、手段、生活習性、獵捕保育類
      野生動物之種類、數量，被告二人之生活狀況不佳，智識
      程度不高等一切情狀，分別量處如主文所示之刑，並諭知
      易科罰金之折算標準。
（三）又被告二人均未曾因故意犯罪受有期徒刑以上刑之宣告，
      此有臺灣高等法院被告前案紀錄表在卷可考，其等家庭經
      濟狀況不佳，被告甲○○為中度肢障之人，而被告乙○○
      尚須獨自負起扶養年邁長輩及配偶之重擔，業經被告二人
      陳明在卷，並有中華民國障礙手冊影本及個人戶籍資料查
      詢結果各1紙在卷可參（見偵卷第32至33頁、本院卷第42
      頁），顯見被告二人如受刑之執行，將使其等家庭生活陷
      於困境，其等僅因一時短於思慮，致觸法網，然其等於犯
      後均已坦承犯行，知所悔悟，經此偵審程序及科刑判決後
      ，應知警惕而無再犯之虞，本院認上開宣告之刑均以暫不
      執行為適當，爰各依刑法第74條第1項第1款之規定宣告緩
      刑2年；復斟酌被告二人之犯罪情節，而臺東地區少年多
      處弱勢，家庭功能不彰，為喚醒被告二人對社會之關懷，
      督促其等確實悔過向善，並協助其等有正確之法治觀念，
      兼衡酌其等之經濟狀況，另依刑法第74條第2項第4款之規
      定，命其等應於本判決確定後1年內向臺東縣政府公庫（
      臺灣銀行臺東分行，戶名：臺東縣彩繪人生基金：帳號：
      000000000000號）各支付新臺幣10,000元，以啟自新（按
      此部分得為民事強制執行名義，倘被告二人違反上開本院
      所定負擔情節重大，足認原宣告之緩刑難收其預期效果，
      而有執行刑罰之必要者，依刑法第75條之1第1項第4款之
      規定，得撤銷其緩刑宣告，附此敘明）。
四、沒收部分：
（一）按沒收為從刑之一種，依主從不可分之原則，應附隨緊接
      於主刑之下而同時宣告；又共同正犯因相互間利用他人之
      行為，以遂行其犯意之實現，本於責任共同之原則，共同
      正犯應對所參與犯罪之全部事實負責，有關從刑之沒收部
      分，對於共犯間供犯罪所用之物或他共同正犯所得之物，
      亦均應於其本身所處主刑之後，併為沒收之諭知（最高法
      院98年度臺上字第1470號及92年度臺上字第7050號判決要
      旨可資參照）。又共同正犯之犯罪所用或因犯罪所得之物
      採連帶沒收主義，乃因共同正犯於犯意聯絡範圍內，同負
      行為責任，且為避免執行時發生重複沒收之故。因此，若
      應沒收之物係屬特定之物，因彼等就該沒收之物，應共同
      負責，且無重複執行沒收之疑慮，自無諭知連帶沒收之必
      要（最高法院98年度臺上字第4003號判決可資參照）。經
      查，扣案之山羌屍體3具及白鼻心屍體1具，均屬野生動物
      保育法第3條第6款之保育類野生動物產製品，且既為被告
      二人所共同獵得，應屬其等所有；又扣案之土造獵槍1支
      ，係共犯即被告乙○○所有供非法獵捕保育類野生動物所
      用之獵具，業經被告乙○○供明在卷（見本院卷第35頁）
      ，均應依野生動物保育法第52條第1項後段之規定宣告沒
      收。另扣案之鉛彈4組及底火21片，均係被告乙○○所有
      預備供其非法獵捕保育類野生動物所用之物，業經被告乙
      ○○供明在卷（見警卷第12頁及本院卷第38頁），均應依
      刑法第38條第1項第2款之規定宣告沒收。
（二）再按野生動物區分為保育類及一般類，而所稱「保育類野
      生動物」，須由野生動物保護諮詢委員會評估分類，經中
      央主管機關指定公告，並製作名錄者，始足當之，此觀之
      野生動物保育法第4條規定自明。查扣案之白面鼯鼠（學
      名：Petaurista alborufus lena）屍體2隻及大赤鼯鼠（
      學名：Petaurista philippensis grandis）屍體1隻，均
      非屬野生動物保育法公告之保育類野生動物（包括瀕臨絕
      種、珍貴稀有及其他應予保育之野生動物），此有行政院
      農業委員會98年3月4日農林務字第0981700180號函公告修
      正之保育類野生動物名錄可資參詳，是上開扣案之非保育
      類野生動物白面鼯鼠屍體2具及大赤鼯鼠屍體1具，既非被
      告二人犯罪所得之物，亦非行政院農業委員會依據野生動
      物保育法公告之保育類動物，爰均不另為沒收之宣告，附
      此敘明。
據上論斷，應依刑事訴訟法第273條之1第1項、第299條第1項前
段，野生動物保育法第41條第1項第1款、第52條第1項後段，刑
法第11條、第28條、第41條第1項前段、第74條第1項第1款、第2
項第4款、第38條第1項第2款，判決如主文。
中    華    民    國    99    年     9    月     8    日
                  刑事第三庭  法  官  彭凱璐
以上正本證明與原本無異。
如不服本判決應於收受送達後10日內向本院提出上訴書狀，並應
敘述具體理由；其未敘述上訴理由者，應於上訴期間屆滿後20日
內向本院補提理由書（均須按他造當事人之人數附繕本）。「切
勿逕送上級法院」。告訴人或被害人對於本判決如有不服，請書
具不服之理由狀，請求檢察官上訴者，其上訴期間之計算係以檢
察官收受判決正本之日期為準。
                              書記官  陳憶萱
中    華    民    國    99    年    9     月    8     日
附錄論罪科刑法條：
野生動物保育法第18條
保育類野生動物應予保育，不得騷擾、虐待、獵捕、宰殺或為其
他利用。但有下列情形之一，不在此限：
一  族群量逾越環境容許量者。
二  基於學術研究或教育目的，經中央主管機關許可者。
前項第1款保育類野生動物之利用，應先經地方主管機關許可；
其可利用之種類、地點、範圍及利用數量、期間與方式，由中央
主管機關公告之。
前二項申請之程序、費用及其他有關事項，由中央主管機關定之
。
野生動物保育法第41條
有下列情形之一，處六月以上五年以下有期徒刑，得併科新臺幣
20萬元以上100萬元以下罰金：
一、未具第18條第1項第1款之條件，獵捕、宰殺保育類野生動物
    者。
二、違反第18條第1項第2款規定，未經中央主管機關許可，獵捕
    、宰殺保育類野生動物者。
三、違反第19條第1項規定，使用禁止之方式，獵捕、宰殺保育
    類野生動物者。
於劃定之野生動物保護區內，犯前項之罪者，加重其刑至三分之
一。
第1項之未遂犯罰之。

司法院資訊處製作；財團法人民間司法改革基金會備份。
